臺灣臺北地方法院民事判決
110年度訴字第2788號
原      告  莊欣穎（原名莊玉珠）

訴訟代理人  崔駿武律師
            楊承叡律師
被      告  陳碇基  
            陳勇在（即陳森四之承受訴訟人）

上  一  人
監  護  人  陳宏聖  
被      告  陳芬敏（即陳森四之承受訴訟人）

            陳俊生（即陳森四之承受訴訟人）

            陳俊樺（即陳森四之承受訴訟人）


上五人共同
訴訟代理人  陳思翰  
被      告  財政部國有財產署北區分署

法定代理人  郭曉蓉  
訴訟代理人  王貴蘭  
上列當事人間請求分割共有物事件，本院於民國111年6月29日言
詞辯論終結，判決如下：
    主  文
一、兩造共有坐落新北市○○區○○○段○地○○段00地號土地（經重測
    後為同區新永安段35、35-1地號土地），應予原物分割，分
    割方法如下：
　㈠附圖代號35部分（面積23.56平方公尺）由被告財政部國有財
    產署北區分署取得。
　㈡附圖代號35(1)部分（面積12.14平方公尺）由原告莊欣穎取
    得。
　㈢附圖代號35(2)、35-1部分（面積合計為35.69平方公尺）由
    被告陳碇基取得。
　㈣附圖代號35(3)、35-1(1)部分（面積合計為35.69平方公尺）
    由被告陳勇在、陳芬敏、陳俊生、陳俊樺取得，並按附表二
    所示之應有部分比例維持分別共有。
二、訴訟費用由兩造按附表一所示比例負擔。
    事實及理由
壹、程序部分
    按當事人死亡者，訴訟程序在有繼承人、遺產管理人或其他
    依法令應續行訴訟之人承受其訴訟以前當然停止；承受訴訟
    人，於得為承受時，應即為承受之聲明，民事訴訟法第168
    條、第175條第1項分別定有明文。本件被繼承人陳森四於原
    告提起本件訴訟後之民國110年3月18日死亡，其法定繼承人
    為陳勇在、陳芬敏、陳俊生、陳俊樺等4人，有繼承系統表
    及除戶謄本附卷可稽（見本院卷第147至148頁），陳勇在、
    陳芬敏、陳俊生、陳俊樺等4人具狀聲明承受訴訟（見本院
    卷第175至189頁），於法尚無不合，應予准許。
貳、實體部分
一、原告主張：新北市○○區○○○段○地○○段00地號土地（經重測後
    為同區新永安段35、35-1地號土地，面積合計107.08平方公
    尺，下稱系爭土地）為兩造共有，無因使用目的不能分割或
    契約訂有不分割期限情形，然迄今不能協議分割之方法，而
    系爭土地面積過小，倘採原物分配之分割方法，勢將形成諸
    多畸零地，無法開發利用，難為有效之經濟利用，應認原物
    分割有困難；若採變價分割方式，或因在不動產市場公開競
    價拍賣，衡情其交易價格可回歸市場機制，由出價較高者得
    之，全體共有人再按其應有部分比例分配價金，較無利益輕
    重失衡之虞，且各共有人亦能評估自身資力狀況，選擇是否
    參與投標購買或依民法第824條第7項規定行使優先承買權，
    促使日後買受人所取得之不動產所有權單純化，有利於發揮
    物之經濟效益，且陳碇基、陳勇在、陳芬敏、陳俊生、陳俊
    樺等人（下稱陳碇基等5人）在系爭土地上未經全體共有人
    同意，出租他人加蓋違法增建物，不應列入分割方案之考量
    ，爰依民法第823條第1項、第824條第2項第2款規定訴請變
    價分割等語。並聲明：請准將兩造共有之系爭土地予以變賣
    ，賣得之價金依應有部分比例分配予各共有人。
二、被告抗辯：
　㈠陳碇基、陳勇在、陳芬敏、陳俊生、陳俊樺部分：系爭土地
    目前由伊等出租給他人，鐵皮鋼架造的未辦保存登記建物是
    承租人自己蓋的，作為停車場使用，伊等現在仍會使用到系
    爭土地，會向承租人借用停車。原告主張的變價分割，伊等
    可能沒辦法在法拍市場買回來，所以伊等希望原物分割，保
    留自己有的部分土地，分割方案如附圖所示，並就陳森四之
    繼承人陳勇在、陳芬敏、陳俊生、陳俊樺部分維持共有關係
    等語。並聲明：原告之訴駁回。
　㈡財政部國有財產署北區分署（下稱國有財產署）則表示：同
    意變價分割等語。
三、得心證之理由：
　㈠原告請求分割系爭土地，為有理由：
    按各共有人，除法令另有規定外，得隨時請求分割共有物。
    但因物之使用目的不能分割或契約訂有不分割之期限者，不
    在此限；共有物之分割，依共有人協議之方法行之；分割之
    方法不能協議決定，或於協議決定後因消滅時效完成經共有
    人拒絕履行者，法院得因任何共有人之請求，命為下列之分
    配：一、以原物分配於各共有人。但各共有人均受原物之分
    配顯有困難者，得將原物分配於部分共有人。二、原物分配
    顯有困難時，得變賣共有物，以價金分配於各共有人；或以
    原物之一部分分配於各共有人，他部分變賣，以價金分配於
    各共有人，民法第823條第1項、第824條第1項、第2項分別
    定有明文。查系爭土地重測前地號為新北市○○區○○○段○地○○
    段00地號土地，重測後為同區新永安段35、35-1地號土地，
    面積合計107.08平方公尺，現為兩造共有，各共有人之權利
    範圍如附表一所示等情，有系爭土地登記謄本、地籍圖騰本
    為憑（見店司調卷第9至11頁、本院卷第151至152頁、第167
    至173頁），而系爭土地無因物之使用目的不能分割情形，
    亦無不能分割之約定，現兩造就分割方法無法協議，揆諸前
    揭規定，原告請求法院裁判分割系爭土地，即屬有據。
  ㈡系爭土地以原物分配予兩造為宜：
　⒈按分割共有物，究以原物分割，或變價分割為適當，法院應
    斟酌當事人意願、共有物之使用情形、物之經濟效用及全體
    共有人之利益等情形而為適當分割（最高法院88年度台上字
    第600號判決意旨參照）。又法院裁判分割共有物，須斟酌
    各共有人之利害關係、使用情形、共有物之性質及價值、經
    濟效用，符合公平經濟原則，其分割方法始得謂為適當（最
    高法院90年度台上字第1607號判決意旨參照）。法院裁判分
    割為形成之訴，關於定分割方法，應依職權為公平之裁量，
    採取最適當之方法為分割，以符合共有人之利益，不受共有
    人所主張分割方法之拘束（最高法院99年度台上字第1791號
    判決意旨參照）。
　⒉經查，系爭土地之35地號土地部分，現由陳碇基等5人授權其
    家人林玉雲出租他人使用，租賃期間自107年9月1日至117年
    8月31日止，土地上有未辦保存登記之1層鐵皮建物坐落，目
    前作為停車場使用，停車場後方道路並非計劃道路，而係通
    往深坑第一、三公墓之小路，而35-1地號土地部分則被劃為
    公園用地，此有土地租賃契約書、本院勘驗筆錄及現場照片
    在卷可佐（見本院卷第101至105頁、第165至166頁、第213
    至214頁）。本院審酌系爭土地面積為107.08平方公尺，目
    前係由陳碇基等5人出租他人作為停車場使用，而土地位於
    新北市深坑區北深路3段158巷北側與192巷之路口，後方並
    非計劃道路，而係通往公墓之小路，作為停車空間，尚非無
    法發揮土地之經濟效用，而陳碇基等5人主張原物分割之方
    案，各共有人分配位置均屬方正，且均臨接現有道路，並係
    依應有部分比例分配臨路寬度，參以陳碇基等5人為同一家
    族，陳勇在、陳芬敏、陳俊生、陳俊樺並願意維持共有關係
    ，且願意取得已劃分為公園用地之35-1地號土地部分，各共
    有人可各自行管理、出售，而可發揮共有物之經濟效用，堪
    認屬公平之分配方式。
　⒊原告、國有財產署雖主張陳碇基等5人之方案將導致各基地將
    成為面積狹小之畸零地，不利開發利用云云。惟陳碇基等5
    人主張原物分割之方案，各共有人分配位置均屬方正，僅有
    國有財產署分得之部分因系爭土地原先地界本非平整而有小
    範圍之不平整，尚不至於對土地使用造成困難，而原告所舉
    新北市畸零地使用規則、建築法規則，並非本件分割共有物
    之唯一考量，且原告及國有財產署於上開方案中分得部分之
    面寬較窄，亦係因其等應有部分合計僅1/3所致，尚不足以
    此主張原物分割方案全然不可採。考量陳碇基等5人應有部
    分為2/3，佔大多數，原告之前手亦為陳碇基等5人之親戚（
    見本院卷第80頁、第94頁），且其等對系爭土地在感情上及
    生活上均有密不可分之依存關係，如採變價分割方式，對陳
    碇基等5人顯不公平。反觀陳碇基等5人所主張之方案，其等
    分得之部分包含劃為公園用地之35-1地號土地，對原告及國
    有財產署並無不公平之處，並與目前利用現況相符。又系爭
    土地上之建物為鐵皮搭建，是原告、國有財產署分得之部分
    土地，可輕易拆除鐵皮建物並移除雜物，難認有無法利用土
    地之情形。綜上，本院認應以如主文第1項所示之方式分割
    ，可兼顧原物分配原則、共有物之使用情形，亦較符合各共
    有人間之公平，應屬妥適。又各共有人所分得之土地，均按
    其等應有部分分配，各土地並無明顯價值出入，自無各共有
    人間相互補償之必要，併此敘明。
四、綜上所述，原告依民法第823條第1項前段之規定，訴請就系
    爭土地為裁判分割，本院認以附圖所示方式原物分割，較為
    妥適，爰判決如主文第1項所示。
五、本件事證已臻明確，兩造其餘之攻擊或防禦方法及所提之證
    據，經本院斟酌後，認為均不足以影響本判決之結果，爰不
    逐一論列，附此敘明。
六、本件為分割共有物之訴，並已由本院為全體共有人定分割方
    法，依民事訴訟法第80條之1規定，由全體共有人依應有部
    分或應繼分比例分擔訴訟費用，始為公平，爰諭知如主文第
    2項所示。
中　　華　　民　　國　　111 　 年　  7　　月　　20　　日
                  民事第七庭  審判長法  官  姜悌文
                                    法  官  黃愛真
                                    法  官  許筑婷
以上正本係照原本作成。
如對本判決上訴，須於判決送達後20日內向本院提出上訴狀。如
委任律師提起上訴者，應一併繳納上訴審裁判費。
中　　華　　民　　國　　111 　年　　 7 　　月　　20 　日
                                    書記官　林政彬
附表一：
編號 稱謂 姓名 應有部分 1 原告 莊欣穎 34/300 2 被告 陳碇基 1/3 3 被告 陳勇在 1/9 4 被告 陳芬敏 1/9 5 被告 陳俊生 1/18 6 被告 陳俊樺 1/18 7 被告 財政部國有財產署北區分署 66/300 

附表二：
編號 姓名 應有部分 1 陳勇在 1/3 2 陳芬敏 1/3 3 陳俊生 1/6 4 陳俊樺 1/6